最高法院刑事判決　　　　　　一○○年度台上字第二八一五號
上　訴　人　蔣正男
上列上訴人因偽造文書等罪案件，不服台灣高等法院台中分院中
華民國九十八年十月一日第二審判決（九十八年度上訴字第七七
五號，起訴案號：台灣台中地方法院檢察署九十七年度偵字第一
四五一六號），提起上訴，本院判決如下：
    主  文
原判決撤銷，發回台灣高等法院台中分院。
    理  由
本件原判決認上訴人蔣正男係杉好國際開發有限公司（下稱杉好
公司）之負責人，委由該公司資材部經理徐美碧（經判處罪刑確
定）負責進口採購報關業務，為從事貿易業務之人，而為商業會
計法所稱之商業負責人。杉好公司於民國九十五年八月十六日自
美國出口商「PACIFIC  SEAFOOD」公司進口熟凍帝王蟹腳、冷凍
鮭魚魚卵等海鮮貨品。詎上訴人與徐美碧共同基於行使偽造私文
書、行使業務登載不實文書，及意圖使杉好公司逃漏進口稅及貿
易推廣服務費，以減少支出得財產上不法利益之詐欺得利犯意，
以及上訴人基於為納稅義務人杉好公司以不正當方法逃漏營業稅
捐之犯意，由徐美碧於貨物進口之九十五年八月十六日前之八月
上旬某日，在杉好公司設於台中市○○路七七八號三樓之辦公室
內，填載不實之上開海鮮貨品單價，並冒用「PACIFI SEAFOOD」
、「MALONY」名義，偽造「PACIFIC SEAFOOD」、「MALONY」 署
押各一枚，而偽造美國出口商「PACIFIC SEAFOOD」 公司名義製
作發票號碼PSG2637 號商業發票一紙，再委由不知情之世順國際
有限公司（下稱「世順公司」）承辦人李榮結（經檢察官不起訴
處分確定）辦理報關業務，經世順公司輾轉委由不知情之美豐報
關有限公司（下稱美豐報關公司）承辦人員，依上開偽造商業發
票上記載之單價，製作內容不實之進口報單，於貨物進口之當日
持上開經偽造之商業發票及內容不實之進口報單向財政部關稅總
局台中關稅局（下稱台中關稅局）報關行使，而逃漏營業稅新台
幣（下同）二十六萬八千一百零八元，及意圖詐取免繳進口稅七
十一萬七千二百十六元、推廣貿易服務費一千九百二十七元之不
法利益而未果，足以生損害於稅捐機關對於稅捐核課之正確性及
上開美國出口商「PACIFIC SEAFOOD」 公司之犯行，因而維持第
一審論處上訴人共同行使偽造私文書，足以生損害於公眾及他人
罪刑；公司負責人，為納稅義務人以不正當方法逃漏稅捐罪刑；
共同行使從事業務之人，明知為不實之事項，而登載於其業務上
作成之文書，足以生損害於公眾或他人罪刑（此部分雖不得上訴
第三審，但因與前述行使偽造私文書罪有想像競合犯之裁判上一
罪關係，應併予發回，理由詳後述）。固非無見。
惟查：(一)、科刑判決書所記載之事實與理由，以及理由與理由之
間，必須彼此互相適合，否則即屬理由矛盾，其判決為當然違背
法令。原判決前揭事實欄之記載，苟屬非虛，關於上訴人利用不
知情之世順公司承辦人李榮結辦理報關業務，並經世順公司輾轉
委由不知情之美豐報關公司承辦人員犯罪部分，似包含製作內容
不實之「進口報單」及持偽造之「商業發票」與內容不實之「進
口報單」向台中關稅局報關而行使等行為在內（見原判決第二頁
第四行至第十一行）。但原判決理由卻說明：「被告（即上訴人
）利用不知情之『世順公司』承辦人李榮結辦理報關業務，並經
『世順公司』輾轉委由不知情之『美豐報關有限公司』承辦人員
，以行使上開偽造文書，為間接正犯。」等語（見原判決第二十
四頁第三行至第五行），似認僅有行使偽造私文書一行為成立間
接正犯。其所記載之事實顯與理由之說明不相適合，依上述說明
，自有判決理由矛盾之當然違背法令。(二)、依法應於審判期日調
查之證據雖已調查，而其內容未明瞭者，即與未經調查無異，如
遽行判決，仍屬應於審判期日調查之證據而未予調查，尚不得遽
對被告為有利或不利之認定。又稅捐稽徵法第四十一條之逃漏稅
捐罪，係結果犯，並無處罰未遂犯之規定，故必須實際上發生逃
漏稅捐之結果，始足以成立該罪。本件就杉好公司實際有無發生
逃漏稅捐之結果，攸關杉好公司是否成立逃漏稅捐罪，原審認此
有調查之必要，曾向財政部賦稅署（下稱賦稅署）函詢，此有原
審法院九十八年四月二十九日98中分鎮刑玉98上訴778字第05272
號函可考（見原審卷第四十八頁）。惟據賦稅署函覆：現行進口
貨物，除合於免稅規定者外，其應徵之營業稅，一律於進口時由
海關代徵。進口貨物應按關稅完稅價格加計進口稅捐後之數額，
如屬應徵貨物稅或菸酒稅額之貨物，則再就前開數額加計貨物稅
額或菸酒稅額後，按百分之五徵收率計算營業稅額。是以進口商
低報進口貨物關稅完稅價格，連帶影響營業稅之課徵，造成進口
商短繳進口貨物營業稅，且該批進口貨物如於國內銷售時免徵營
業稅，將使貨物進口時短繳之營業稅，發生實質逃漏稅之效果。
「縱該批進口貨物於國內銷售時，進口商均依規定開立應稅統一
發票，且於報繳營業稅時，亦持該批貨物進口時海關核發之『海
關進口貨物稅費繳納證兼匯款申請書』扣抵聯所載之營業稅額申
報扣抵銷項稅額，然其於貨物進口時確實具有逃漏營業稅之事實
，仍應依營業稅法第五十一條第七款規定補稅處罰。是為免遭受
補稅處罰，進口商於報運進口貨物時，應依規定誠實申報進口貨
物完稅價格，並按營業稅法第二十條規定計算應納稅額及繳納營
業稅」等語，有該署九十八年五月十二日台稅二發字第09800227
560 號函在卷可稽（見原審卷第五十二、五十三頁）。詳觀該函
覆內容，可知現行進口貨物，除合於免稅規定者外，其應徵之營
業稅，一律於進口時由海關代徵。而進口貨物於國內銷售時有下
列二種情形：(1)如於國內銷售時免徵營業稅，當然發生逃漏營業
稅之結果；(2)如於國內銷售時，進口商均依規定開立應稅統一發
票，並報繳營業稅時，則得持該批貨物進口時海關代徵營業稅後
核發之「海關進口貨物稅費繳納證兼匯款申請書」扣抵聯所載之
營業稅額申報扣抵「銷項稅額」。然關於上開第(2)種情形，前揭
函覆內容僅說明仍應依加值型及非加值型營業稅法（下稱營業稅
法）第五十一條第七款予以行政罰，但對於是否會發生實質逃漏
營業稅之結果，似未獲見覆釋疑。查營業稅法第十五條規定，當
期應納營業稅額之計算，係以營業人當期「銷項稅額」，扣減「
進項稅額」後之餘額，為當期應納之營業稅額。上開第(2)種情形
，進口貨物於國內銷售後，進口商申報當期營業稅時，既得持該
批貨物進口時海關代徵營業稅等稅捐而核發之「海關進口貨物稅
費繳納證兼匯款申請書」扣抵聯所載之「營業稅額」申報扣抵當
期之「銷項稅額」，則進口商於申報銷售進口貨物當期之營業稅
時，關於進口貨物究竟以何種金額申報？資以計算其銷項稅額，
將影響其有無實質發生逃漏營業稅之結果。茲以本件杉好公司進
口六項貨物之其中第一項熟凍帝王蟹腳（FROZEN CRAB）為例，
真正之進口關稅完稅價格應為每公斤美金八點八五元（見法務部
調查局航業海員調查處台中站調查局卷〈下稱調查局卷〉第十四
頁），但於進口報關時偽造單價低報為每公斤美金三點二元（見
調查見第九頁）。則杉好公司於國內銷售該批蟹腳後，如符合前
述(1)得免徵營業稅，此部分當然發生逃漏稅之結果。但如係前述
(2)之情形，杉好公司申報當期營業稅時關於「銷項稅額」部分，
究係據實以每公斤美金八點八五元申報？或仍虛偽以每公斤美金
三點二元申報？抑或以其他金額申報？（杉好公司進口其他五項
貨物，亦同）凡此，攸關上訴人是否應代杉好公司受罰「以不正
當方法逃漏稅捐罪」之認定。原審尚未調查釐清，即遽依前開賦
稅署函覆內容認定杉好公司有以不正當方法逃漏營業稅二十六萬
八千一百零八元（究竟如何認定此金額，賦稅署並未說明）等情
，而論以上訴人身為杉好公司負責人應代為受罰上述逃漏稅捐罪
，自有應於審判期日調查之證據，而未予調查之當然違法。(三)、
原判決既認第一審判決關於上訴人犯罪之認事用法皆無違誤，量
刑亦稱妥適，而駁回上訴人在第二審之上訴（見原判決第二十五
頁第十行至第二十三行），惟原審竟再自行重複量刑（見原判決
第二十四頁第十三行至第二十五頁第九行），亦有可議。至於原
判決維持第一審關於上訴人行使業務登載不實及詐欺得利未遂罪
部分之判決，駁回上訴人就此部分在第二審之上訴，雖屬刑事訴
訟法第三百七十六條第一款、第四款所規定不得上訴第三審之案
件。然該二罪與原判決諭知上訴人行使偽造私文書罪部分，因具
有想像競合犯之裁判上一罪關係，已如前述，基於審判不可分原
則，原判決關於該行使業務登載不實文書及詐欺得利未遂部分，
均應併予發回，附此明。
據上論結，應依刑事訴訟法第三百九十七條、第四百零一條，判
決如主文。
中    華    民    國  一○○  年    五    月  二十六  日
                      最高法院刑事第十一庭
                          審判長法官  賴  忠  星  
                                法官  呂  丹  玉  
                                法官  吳      燦  
                                法官  蔡  名  曜  
                                法官  葉  麗  霞  
本件正本證明與原本無異
                                      書  記  官  
中    華    民    國  一○○  年    六    月    一    日
                                                      m